臺灣臺南地方法院刑事判決　　　　　　 96年度勞安訴字第2號
公　訴　人　臺灣臺南地方法院檢察署檢察官
被　　　告　丙○○
選任辯護人　蔡文斌律師
　　　　　　何冠慧律師
　　　　　　王建強律師
被　　　告　丁○○
選任辯護人　侯清治律師
上列被告等因過失致死等案件，經檢察官聲請簡易判決處刑（九
十四年度調偵字第四三一號、第四三二號）暨移送併辦（九十四
年度偵字第一四九０六號），本院認為不宜，改依通常程序審理
，判決如下：
    主  文
丙○○、丁○○從事業務之人，因業務上之過失致人於死，各處
有期徒刑壹年貳月。均緩刑貳年。
    事  實
一、丙○○係獨資商號「百利土木包工業」之經營負責人、丁○
    ○係獨資商號「皇統工程行」之經營負責人，渠二人分別綜
    理各自經營之商號之各項業務，並處理工作場所之安全維護
    、設備維修及人員指派等事項，均為從事營造工程業務之人
    。丙○○因向七股鄉公所承攬「鄉○○村道路側溝及版橋改
    善工程」，而將該工程中關於模板工程之部分再交由丁○○
    承攬施作，其餘工程則由丙○○自行施作，丙○○與丁○○
    遂分別僱用勞工共同作業，丁○○並僱用廖輝明及莊世清於
    工地現場從事模板工程作業。丙○○原應注意於交付上述次
    承攬工程時，應事前告知次承攬人即丁○○有關執行該工地
    模板拆除作業時，拆除模板時之版橋有墜落、崩塌之虞等工
    作環境之危害因素，應依勞工安全衛生法有關規定採取防止
    墜落、崩塌之措施，準備抽水設備，並應確實實施指揮及協
    調，在工作場所巡視、連繫調整改善，且應採取相關承攬事
    業間之安全衛生教育之指導及協助，並與次承攬人設置協議
    組織、協議工地內勞工安全事宜，善盡工作聯繫與調整及採
    取防止職業災害之必要事項，且丁○○亦應基於勞工從事模
    板拆模作業時，勞工於版橋作業場所有崩塌等危害之虞，而
    應注意依構造物之物質、形狀、混凝土之強度及其試驗結果
    、構造物上方之工作情形及當地氣候之情況，確認構造物已
    達到安全強度之拆模時間，方得拆除模板，並應設置防止墜
    落、崩塌之設施，及設置勞工安全衛生主管以監督勞工有關
    安全衛生之事項，復應對於勞工施以安全衛生教育訓練，避
    免勞工之危險，且依丙○○與丁○○之智識及當時工地現場
    一切客觀狀況，就上開應盡之注意義務並無不能注意之情事
    ，渠二人竟仍疏未注意確認構造物是否已達到安全強度之拆
    模時間，即進行拆除模板，亦疏於注意該現場未有上述安全
    設備，可能發生崩塌而危及下方施工人員，即讓勞工直接進
    入版橋下方之工作場從事模版拆除作業，致廖輝明及莊世清
    於民國九十四年二月二日上午十一時許，在臺南縣七股鄉十
    份村建功國小西側（十份幹四九右分七分一電桿旁）產業道
    路旁，從事模板拆除作業時，因發生版橋崩塌而遭崩塌之版
    橋覆蓋擠壓，造成廖輝明生前吸入水泥漿致損傷窒息死亡，
    莊世清雖經送醫急救，仍於九十四年三月十九日下午八時許
    ，因外傷性之出血性休克、缺氧性腦病變而傷重不治死亡。
二、案經臺灣臺南地方法院檢察署檢察官相驗並自動檢舉偵查後
    聲請以簡易判決處刑及同署檢察官移送併辦。
        理由
一、本件係經被告丙○○與丁○○於準備程序為有罪之表示，而
    經本院合議庭裁定由受命法官獨任以簡式審判程序加以審理
    ，依刑事訴訟法第二百七十三條之二、第一百五十九條第二
    項之規定，不適用傳聞法則有關限制證據能力之相關規定，
    合先敘明。
二、訊據被告二人對於上揭事實均坦承不諱，核與被害人莊世清
    之妻乙○○、父莊榮華，被害人廖輝明之姊戊○○於警詢，
    及證人即在現場共同拆除模板之勞工黃振興於警詢、偵訊，
    以及證人南區勞動檢查所檢查員卓良明、七股鄉公所承辦人
    吳蕙珠、受僱於丙○○在現場綁鋼筋之勞工許銀崇、即正昇
    工程顧問公司負責人及監工林俊宏及郭封廷於偵訊中之陳述
    情節相符，並有臺南縣警察局佳里分局三股派出所刑案現場
    蒐證照片十幀，刑案現場測繪圖、鄉○○村道路側溝及版橋
    改善工程採購契約、臺南縣七股鄉公所九十四年三月二十八
    日所建字第０九四０００三三三四號函附「鄉○○村道路側
    溝及板橋改善工程」相關資料、行政院勞工委員會南區勞動
    檢查所九十四年四月十三日勞甲○營字第０九四一００四０
    九八號函及本案職業災害檢查報告書、同所九十六年七月二
    十六日甲○營字第０九四一００九六五０號函、同所九十四
    年二月三日談話記錄、國立成功大學土木工程學系結構材料
    試驗報告、行政院公共工程委員會九十五年十一月八日工程
    鑑字第０九五００四三四０九０號函附鑑定書各一份附卷可
    稽。而被害人廖輝明及莊世清確因上開事故送醫不治死亡等
    情，亦有財團法人臺灣基督長老教會新樓醫院診斷證明書、
    國立成功大學醫學院附設醫院九十四年二月二十三日及同年
    三月四日診斷證明書各一份及經臺灣臺南地方法院檢察署檢
    察官督同法醫師相驗後，製有勘驗筆錄、相驗屍體證明書、
    驗斷書、廖輝明意外死亡案相驗及現場照片二十五幀、莊世
    清意外死亡案相驗現場照片五幀在卷可參。
三、按本法所稱雇主，謂事業主或事業之經營負責人；又雇主應
    有符合標準之必要安全衛生設備，以防止有墜落﹑崩塌等之
    虞之作業場所引起之危害；又雇主對於勞工就業場所之通道
    、地板、階梯或通風、採光、照明、保溫、防濕、休息、避
    難、急救、醫療及其他為保護勞工健康及安全設備應妥為規
    劃，並採取必要之措施；又事業單位以其事業招人承攬時，
    其承攬人就承攬部分負本法所定之雇主責任，再承攬者亦同
    ；又事業單位與承攬人、再承攬人分別僱用勞工共同作業時
    ，為防止職業災害，原事業單位應採取設置協議組織，並指
    定工作場所負責人，擔任指揮及協調之工作、工作之連繫與
    調整、工作場所之巡視、相關承攬事業間之安全衛生教育之
    指導及協助；又雇主對勞工應施以從事工作及預防災變所必
    要之安全衛生教育、訓練，勞工安全衛生法第二條第二項、
    第五條第一項第五款、第二項、第十六條、第十八條第一至
    四款、第二十三條分別定有明文。再按雇主應依構造物之物
    質、形狀、混凝土之強度及其試驗結果、構造物上方之工作
    情形及當地氣候之情況，確認構造物已達到安全強度之拆模
    時間，方得拆除模板；雇主僱用勞工從事模板支撐之構築及
    拆除作業時，應選任模板支撐作業主管，辦理下列事項：「
    一、分配及在現場監督勞工作業。二、檢查器具、工具並汰
    除其不良品。三、監督勞工使用安全帽或安全帶」，營造安
    全衛生設施標準第一百四十七條、第一百三十三條分別定有
    明文。被告丙○○既為事業之經營負責人，又將其承攬工程
    中關於並將模板工程作業再交由被告丁○○承攬，並分別僱
    用勞工共同作業，被告二人均為勞工安全衛生法第二條第二
    項所稱之雇主，且被告丙○○應與被告丁○○共同注意勞工
    安全衛生，指導被告丁○○有關板模作業之勞工安全衛生維
    護之事項，協調、連繫防止在板模作業發生職業災害，且被
    告二人亦應共同注意確認構造物已達到安全強度之拆模時間
    ，以及設置符合標準之必要安全衛生設備，以防止有墜落、
    崩塌等之虞之作業場所引起之危害，方得拆除模板，且依被
    告二人智識及當時工地現場一切客觀狀況，就上開應盡之注
    意義務並無不能注意之情事，渠二人竟仍疏未注意履行上揭
    注意義務，致廖輝明及莊世清從事拆除模版工作時，發生遭
    崩塌之版橋覆蓋擠壓而傷重不治死亡之情事，被告二人存有
    過失，且該過失與被害人二人之死亡間，有相當因果關係。
    從而，本件事證明確，被告二人之犯行均洵堪認定。
四、被告二人均為事業之經營負責人，屬勞工安全衛生法第二條
    第二項所規定之雇主，其違反勞工安全衛生法第五條第一項
    第五款之規定，致生同法第二十八條第二項第一款之職業災
    害，應依同法第三十一條第一項之規定論處；又被告二人亦
    為從事業務之人，且於執行業務中因過失致人於死，尚犯刑
    法第二百七十六條第二項之業務過失致人於死罪。被告二人
    基於一個過失行為同時發生被害人二人死亡之結果，係一行
    為同時觸犯二個相同之罪名，為想像競合犯，且其所犯勞工
    安全衛生法第三十一條第一項之罪與業務過失致人於死罪之
    間，又係一行為觸犯二罪名之想像競合犯，故依刑法第五十
    五條規定，從重論以業務過失致人於死罪【刑法第五十五條
    想像競合犯之規定，固於九十五年七月一日修正增訂但書關
    於科刑範圍之限制，然此乃法理之明文化，非屬法律變更，
    無庸為新舊法比較（最高法院九十五年第八次刑事庭會議決
    議內容參照）】。
五、爰審酌被告二人疏於履行其應盡之注意義務，致被害人因而
    死亡，造成生命喪失而無從彌補之情事，使被害人家屬驟失
    親人而蒙受痛苦，然念其二人於審理中均尚知坦承犯行，犯
    後態度尚非欠佳等一切情狀，分別量處如主文所示之刑。又
    犯罪在刑法於九十五年七月一日修正施行前，而於修正施行
    後為緩刑之宣告，應適用修正後刑法第七十四條之規定（最
    高法院九十五年度第八次刑事庭會議決議內容參照），經查
    被告二人先前均未曾受有期徒刑以上刑之宣告，有臺灣高等
    法院被告全國前案紀錄表可稽，渠二人因一時疏於注意，致
    罹刑責，犯後均坦承犯行，並均深表悔意，復與被害人家屬
    達成賠償之和解，並依照和解內容履行賠償給付，有本院九
    十六年度南簡調字第一五二號、九十六年度南簡調字第五三
    八號調解筆錄各一份及第一商業銀行匯款申請書十張、同銀
    行七股分行支票十四張可憑（見本院卷第六八頁至第七五頁
    、第七八頁至八五頁），足見被告二人尚有撫慰彌補被害人
    家屬之心，且被告丙○○現從事承包土木工程，被告丁○○
    現從事板模工程，均有正當工作，信其等經本次警、偵及審
    判程序，當知所警惕而無再犯之虞，因認所宣告之刑，以暫
    不執行為適當，故均併予宣告緩刑二年，用啟自新。
六、移送併辦部分，與本件起訴關於被害人莊世清死亡部分之事
    實完全相同，為事實同一之案件，附此敘明。
據上論斷，應依刑事訴訟法第四百五十二條、第二百七十三條之
一第一項、第二百九十九條第一項前段，勞工安全衛生法第三十
一條第一項，刑法第十一條前段、第二百七十六條第二項、第五
十五條、第七十四條第一項第一款，刑法施行法第一條之一第一
項、第二項前段，判決如主文。
中　　華　　民　　國　　96　　年　　6　　月　  20    日
                    刑事第十一庭  法　官  陳威龍
以上正本證明與原本無異。
如不服本判決，應於收受送達後10日內向本院提出上訴書狀（應
附繕本）。
　　　　　　　　　　　　　　　　　書記官　鄭吉裕
中　　華　　民　　國　　96　　年　　6 　　月　　20　　日
附錄本案論罪科刑法條全文：
刑法第276條第2項：
從事業務之人，因業務上之過失犯前項之罪者，處5年以下有期
徒刑或拘役，得併科3千元以下罰金。
勞工安全衛生法第31條第1項：
違反第5條第1項或第8條第1項之規定，致發生第28條第2項第1款
之職業災害者，處3年以下有期徒刑、拘役或科或併科新台幣15
萬元以下罰金。
